ACORDAO-COMPLETO-2547083

ACÓRDÃO 7318/2022 ATA 36/2022 - PRIMEIRA CÂMARA

VISTOS, relatados e discutidos estes autos de tomada de contas especial instaurada pelo Fundo Nacional de Saúde, em desfavor do estabelecimento comercial Drogafarma/Drogaria Droga Farma Ltda., solidariamente com Elder dos Reis Correa, sócio-administrador, em razão da aplicação irregular de recursos do Sistema Único de Saúde (SUS) no âmbito do Programa Farmácia Popular do Brasil - Aqui Tem Farmácia Popular (PFPB) , no período de 16/4/2014 a 6/7/2015;
ACORDAM os Ministros do Tribunal de Contas da União, reunidos em sessão da Primeira Câmara, diante das razões expostas pelo relator, em: 
9.1. considerar revéis, para todos os efeitos, Drogafarma/Drogaria Droga Farma Ltda. e Elder dos Reis Correa, nos termos do art. 12, § 3º, da Lei 8.443/1992 c/c o art. 202, § 8º, do RI/TCU;
9.2. julgar irregulares as contas de Drogafarma/Drogaria Droga Farma Ltda. e Elder dos Reis Correa com fundamento nos arts. 1º, inciso I, 16, inciso III, alíneas "b" e "c" da Lei 8.443/1992 c/c os arts. 19 e 23, inciso III, da mesma Lei, e com arts. 1º, inciso I, 209, inciso II e III, 210 e 214, inciso III, do RI/TCU, condená-los, solidariamente, ao pagamento das quantias a seguir especificadas, com a fixação do prazo de quinze dias, a contar das notificações, para comprovarem, perante o Tribunal (art. 214, inciso III, alínea "a", do Regimento Interno) , o recolhimento das dívidas aos cofres do Fundo Nacional de Saúde, atualizadas monetariamente e acrescidas dos juros de mora, calculados a partir das datas discriminadas, até a data dos recolhimentos, na forma prevista na legislação em vigor, abatendo-se, na oportunidade, os valores já ressarcidos:
	DATA DA OCORRÊNCIA
	VALOR ORIGINAL
 (R$) 

	16/04/2014
	             2,40 

	16/04/2014
	           13,77 

	12/05/2014
	           13,77 

	12/05/2014
	           12,00 

	12/05/2014
	           40,80 

	30/05/2014
	           38,40 

	31/07/2014
	           53,10 

	01/10/2014
	           97,20 

	02/10/2014
	           54,77 

	03/11/2014
	           53,10 

	03/11/2014
	         549,90 

	28/11/2014
	     3.172,50 

	14/01/2015
	           51,60 

	14/01/2015
	           12,40 

	14/01/2015
	     5.271,42 

	14/01/2015
	           26,73 

	14/01/2015
	           22,80 

	09/02/2015
	           54,00 

	09/02/2015
	   16.694,40 

	09/02/2015
	           79,20 

	09/02/2015
	         106,92 

	09/02/2015
	           23,57 

	03/03/2015
	         969,90 

	03/03/2015
	         603,94 

	03/03/2015
	   17.397,60 

	03/03/2015
	           11,17 

	03/03/2015
	           91,50 

	02/04/2015
	     1.051,50 

	02/04/2015
	         369,36 

	02/04/2015
	   15.128,40 

	02/04/2015
	     3.715,47 

	02/04/2015
	           13,77 

	05/05/2015
	         969,60 

	05/05/2015
	     3.768,93 

	05/05/2015
	   12.391,80 

	05/05/2015
	         416,34 

	12/06/2015
	         250,80 

	12/06/2015
	   23.069,40 

	12/06/2015
	           19,20 

	15/06/2015
	         381,20 

	15/06/2015
	           13,77 

	15/06/2015
	     5.827,14 

	03/07/2015
	     5.599,80 

	06/07/2015
	     1.389,96 

9.3. aplicar a Drogafarma/Drogaria Droga Farma Ltda. e a Elder dos Reis Correa, individualmente, multa prevista no art. 57 da Lei 8.443/1992 c/c o art. 267 do Regimento Interno, no valor de R$ 52.000,00 (cinquenta e dois mil reais) , com a fixação do prazo de quinze dias, a contar das notificações, para comprovarem, perante o Tribunal (art. 214, inciso III, alínea "a", do Regimento Interno) , o recolhimento das dívidas aos cofres do Tesouro Nacional, atualizadas monetariamente desde a data do Acórdão até a dos efetivos recolhimentos, se forem pagas após o vencimento, na forma da legislação em vigor;
9.4. autorizar, desde logo, nos termos do art. 28, inciso II, da Lei 8.443/1992, a cobrança judicial das dívidas, caso não atendidas as notificações;
9.5. encaminhar cópia deste Acórdão aos responsáveis, ao Fundo Nacional de Saúde e à Procuradoria da República no Estado do Mato Grosso.

TOMADA DE CONTAS ESPECIAL instaurada pelo(a) FUNDO NACIONAL DE SAÚDE - MS em razão de Não comprovação da regular aplicação dos recursos repassados pela União, Outras áreas, Programa Farmácia Popular do Brasil (nº da TCE no sistema: 510/2021).

Primeira Câmara

Fundo Nacional de Saúde - MS.

3. Interessados/Responsáveis:
3.1. Responsáveis: Drogaria Droga Farma Ltda (10.601.751/0001-17); Elder dos Reis Correa (XXX.557.421-XX).

13.1. Ministros presentes: Benjamin Zymler (na Presidência) e Jorge Oliveira.
13.2. Ministro-Substituto convocado: Marcos Bemquerer Costa (Relator).
13.3. Ministros-Substitutos presentes: Augusto Sherman Cavalcanti e Weder de Oliveira.

MARCOS BEMQUERER

Adoto, como relatório, instrução (peça 56) cuja proposta foi acolhida pela Secretaria de Controle Externo de Tomada de Contas Especial (57 e 58) e pelo Ministério Público junto ao TCU (peça 59) :
Cuidam os autos de Tomada de Contas Especial instaurada pelo Fundo Nacional de Saúde/Ministério da Saúde (FNS/MS) , em desfavor do estabelecimento comercial Drogafarma/Drogaria Droga Farma Ltda., solidariamente com o Sr. Elder dos Reis Correa, em razão da aplicação irregular de recursos do Sistema Único de Saúde (SUS) no âmbito do Programa Farmácia Popular do Brasil - Aqui Tem Farmácia Popular (PFPB) , no período de 16/4/2014 a 6/7/2015, o que prejuízo de R$ 119.895,30, em valores históricos, aos cofres do FNS.
HISTÓRICO
Programa Farmácia Popular do Brasil
2.	O Farmácia Popular do Brasil é um programa do Governo Federal que procura ampliar o acesso da população a medicamentos necessários para o tratamento de doenças com grande ocorrência no país.
3.	As farmácias e drogarias que aderem ao programa fornecem aos cidadãos, de forma gratuita, medicamentos para o tratamento de hipertensão, diabetes e asma. Além destes, são disponibilizados, com até 90% de desconto, medicamentos para rinite, dislipidemia, doença de Parkinson, osteoporose, glaucoma, anticoncepcionais e fraldas geriátricas. 
4.	Para ter acesso ao medicamento, o cidadão precisa comparecer ao estabelecimento credenciado portando CPF próprio, receita médica válida e documento com foto, bem como assinar o cupom vinculado e o cupom fiscal no ato da aquisição.
5.	Para cada dispensação realizada, o Ministério da Saúde reembolsa o comerciante conforme a tabela de referência de preços de medicamentos, disponibilizada em: http://portalms.saude.gov.br/acoes-e-programas/farmacia-popular/legislacao.
6.	O cadastro dos estabelecimentos da rede privada de comércio farmacêutico se dá mediante a entrega da documentação solicitada e o preenchimento do formulário de inscrição e do Requerimento e Termo de Adesão (RTA) .
7.	A participação no Programa Farmácia Popular do Brasil - PFPB é voluntária e as farmácias e drogarias que pretendem participar devem assinar termo no qual declaram estar cientes do conteúdo e das exigências da Portaria que rege o Programa, as quais aceitam e se comprometem a cumprir.
Auditoria do Denasus e Instauração da TCE
8.	A presente TCE originou-se de constatações do Departamento Nacional de Auditoria do SUS (Denasus) em auditoria realizada entre 29/8/2016 e 16/12/2016, com a finalidade de avaliar a execução do Programa Farmácia Popular do Brasil junto ao estabelecimento comercial Drogafarma/Drogaria Droga Farma Ltda., abrangendo o período de 1/1/2014 a 31/5/2015, com foco no cumprimento das normas estabelecidas pela Portaria GM/MS nº 971/2012, vigente de 15/5/2012 a 27/1/2016, que dispõe sobre o Programa Farmácia Popular do Brasil.
9.	De acordo com o Relatório de Auditoria nº 16295 do Denasus e seus anexos (peças 2 a 6) , foram constatadas irregularidades que representavam débito de R$ 119.895,30, em valores históricos.
10.	Foram constatadas, no referido Relatório, as seguintes irregularidades:
10.1.	Irregularidade nas dispensações e/ou na documentação comprobatória de dispensações de medicamentos do Programa Farmácia Popular do Brasil, caracterizada por:
a)	registro de dispensação de medicamentos sem notas fiscais que comprovem a aquisição, contrariando o disposto nos arts. 23, 39 e 40 da Portaria GM/MS nº 971/2012, vigente de 15/5/2012 a 27/1/2016. Evidência: constatação 469421 (peça 5, p. 6-8) ;
b)	registro de dispensação de medicamentos em nome de pessoas falecidas, contrariando o disposto nos arts. 21 e 23 da Portaria GM/MS nº 971/2012, vigente de 15/5/2012 a 27/1/2016. Evidência: constatação 469423 (peça 5, p. 11-12) ;
c)		não apresentação de cópia do cupom fiscal, cupom vinculado e/ou receitas médicas solicitados, contrariando o disposto nos arts. 21, 22, 23, 39 e 40 da Portaria GM/MS nº 971/2012, vigente de 15/5/2012 a 27/1/2016. Evidência: constatação 469417 (peça 5, p. 9-11) ;
d)	apresentação de cupom fiscal, cupom vinculado e/ou receitas médicas com irregularidades, contrariando o disposto no art. 40 da Portaria GM/MS nº 971/2012, vigente de 15/5/2012 a 27/1/2016. Evidência: constatação 469419 (peça 5, p. 8-9) .
11.		O detalhamento do débito apurado pelo Denasus consta da peça 5, p. 13-26. 
12.	Diante das constatações o Denasus deu oportunidade de defesa aos responsáveis, em obediência aos princípios constitucionais que asseguram o direito ao contraditório e à ampla defesa, como demonstra a notificação expedida em 7/12/2016 (peça 16) . Conforme cita o Relatório de Auditoria nº 16295, os responsáveis apresentaram justificativas, as quais não lograram afastar as irregularidades apontadas.  
13.		Superada a fase de defesa administrativa, foram emitidas notificações de cobrança pela Secretaria Executiva do FNS aos responsáveis, em ofícios emitidos em 4/10/2017 (peça 18) e em 5/8/2020 (peça 20) . Constam dos autos os avisos que comprovam o recebimento das comunicações (peça 19 e 21) .
14.	Assim, o motivo que levou à instauração da presente Tomada de Contas Especial está materializado por prejuízo causado pelo estabelecimento comercial Drogafarma/Drogaria Droga Farma Ltda. ao Programa Farmácia Popular do Brasil, no valor histórico de R$ 119.895,30, no período de 16/4/2014 a 6/7/2015, tendo em vista irregularidades que contrariaram as normas vigentes à época, especialmente a Portaria GM/MS nº 971/2012, vigente de 15/5/2012 a 27/1/2016, frente às constatações apontadas no Relatório de Auditoria nº 16295 do Denasus (peça 5) e consolidadas na Matriz de Responsabilização acostada pelo órgão instaurador (peça 36) .
15.	Com base no Relatório de Auditoria do Denasus e com fundamento na IN/TCU 71/2012, alterada pela IN/TCU 76/2016 e DN/TCU 155/2016, o Fundo Nacional de Saúde autorizou a instauração de Tomada de Contas Especial (peça 1) .
16.	O Relatório Completo do Tomador de Contas Especial nº 510/2021 (peça 37) registra a apuração de fatos, a quantificação do dano, bem como a identificação dos responsáveis, nos termos do art. 2º da IN TCU 71/2012.
17.	Registra, ainda, que foi dada oportunidade de defesa aos responsáveis, conforme as notificações relacionadas no item "5" do relatório do tomador, expedidas visando a regularização das contas e o ressarcimento do dano (peça 37, p. 4-5) . 
18.	Por fim, o tomador de contas concluiu pela responsabilização do estabelecimento comercial Drogafarma/Drogaria Droga Farma Ltda., solidariamente com o Sr. Elder dos Reis Correa, quantificando-se o débito no valor de R$ 176.761,29, atualizado em 10/3/2021 (peça 37, p. 1) . A inscrição em conta de responsabilidade, no SIAFI, foi efetuada mediante a Nota de Lançamento de Sistema nº 2021NS010073, de 10/3/2021 (peça 35) .
19.	Uma vez concluída a TCE no âmbito do Fundo Nacional de Saúde, esta foi remetida à Controladoria-Geral da União, a qual emitiu o 	Relatório de Auditoria nº 510/2021 (peça 40) , que anui com as conclusões do Relatório de Auditoria nº 16295 do Denasus (peça 5) e Relatório de Tomada de Contas Especial nº 510/2021 (peça 37) . 
20.	Diante disso, a Secretaria de Controle Interno certificou a irregularidade das contas (peça 41) , acompanhado do parecer do dirigente do órgão de controle interno (peça 42) , tendo o Ministro de Estado da Saúde registrado o conhecimento das conclusões daquele órgão de controle interno (peça 43) . 
21.	Autuada no TCU em 5/5/2021, foi realizada Instrução Preliminar com proposta de citação (peça 46) do estabelecimento comercial Drogafarma/Drogaria Droga Farma Ltda. (CNPJ 10.601.751/0001-17) e do Sr. Elder dos Reis Correa (CPF XXX.557.421-XX) , a qual obteve parecer favorável da Subunidade (peça 47) e da Unidade (peça 48) . 
22.	Os responsáveis foram citados por meio dos seguintes expedientes:
	Natureza
	Comunicação 
	Data de expedição
	Peça
	Destinatário
	Origem do endereço
	Data da ciência ou motivo da devolução
	Peça da ciência

	Citação
	Ofício 17890/2022-Seproc
	13/05/2022
	52
	Elder dos Reis Correa
	Receita Federal
	19/05/2022
	53

	Citação
	Ofício 17891/2022-Seproc
	13/05/2022
	51
	Drogaria Droga Farma Ltda
	Receita Federal
	19/05/2022
	54

23.	Transcorrido o prazo regimental, os responsáveis Drogafarma/Drogaria Droga Farma Ltda. e Elder dos Reis Correa permaneceram silentes, devendo ser considerados revéis, nos termos do art. 12, §3º, da Lei 8.443/1992.
ANÁLISE DOS PRESSUPOSTOS DE PROCEDIBILIDADE DA IN/TCU 71/2012
Viabilidade do Exercício do Contraditório e Ampla Defesa
24.	Verifica-se que não há prejuízo ao contraditório e à ampla defesa, uma vez que não houve o transcurso de mais de dez anos desde o fato gerador sem que tenha havido a notificação dos responsáveis pela autoridade administrativa federal competente (art. 6º, inciso II, c/c art. 19 da IN/TCU 71/2012, modificada pela IN/TCU 76/2016) , pois os recursos transferidos e as despesas impugnadas referem-se aos exercícios de 2014 a 2015, e os responsáveis foram notificados sobre as irregularidades pela autoridade administrativa competente em 7/12/2016 (peça 16) .
Valor de Constituição da TCE
25.	Verifica-se, também, que o valor atualizado do débito apurado (sem juros) em 1/1/2017 é de R$ 136.301,40, portanto superior ao limite mínimo de R$ 100.000,00, na forma estabelecida conforme os arts. 6º, inciso I, e 19 da IN/TCU 71/2012, modificada pela IN/TCU 76/2016.
VERIFICAÇÃO DA EXISTÊNCIA DE OUTROS DÉBITOS
26.		Em atenção ao comando contido no item 9.4 do Acórdão 1772/2017-TCU-Plenário (Relator Ministro-Substituto Augusto Sherman) , e em atendimento ao disposto no art. 6º, § 1º, da Instrução Normativa TCU 71/2012, informa-se que não foi constatada a existência de outros débitos imputáveis aos responsáveis arrolados nestes autos em demais processos em tramitação no Tribunal. 
EXAME TÉCNICO
Esgotamento da via administrativa do Ministério da Saúde para ressarcimento do dano
27.		Preliminarmente, oportuno consignar que, nos termos do art. 23, § 1º, do Decreto 7.827/2012, que regulamenta a Lei Complementar 141/2012, e item 9.3.5.2 do Acórdão 1072/2017-TCU-Plenário (Relator Ministro Bruno Dantas) , foram esgotadas, na via administrativa de controle interno do Ministério da Saúde, as medidas para ressarcimento do dano, conforme notificações aos responsáveis em 4/10/2017 (peça 18) e em 5/8/2020 (peça 20) .
Caracterização das irregularidades geradoras do dano ao erário
28.	Extrai-se da situação sintetizada na seção "histórico" desta instrução que o tomador de contas identificou como ilícito gerador do dano as seguintes irregularidades, o que teria ocasionado um prejuízo de R$ 119.895,30:
28.1.	Irregularidade nas dispensações e/ou na documentação comprobatória de dispensações de medicamentos do Programa Farmácia Popular do Brasil, caracterizada por:
a)	 Ocorrência 1: registro de dispensação de medicamentos sem notas fiscais que comprovem a aquisição;
Dispositivos violados: arts. 23, 39 e 40 da Portaria GM/MS nº 971/2012, vigente de 15/5/2012 a 27/1/2016; 
Responsáveis: Drogafarma/Drogaria Droga Farma Ltda. e Sr. Elder dos Reis Correa, sócio administrador desde 24/7/2012; 
Conduta: não apresentar notas fiscais que comprovem a compra e a existência em estoque dos medicamentos dispensados;
Evidência:  Constatação 469421 do Relatório de Auditoria nº 16295 do Denasus (peça 5, p. 6-8) ;
b)	Ocorrência 2: registro de dispensação de medicamentos em nome de pessoas falecidas;
Dispositivos violados: arts. 21 e 23 da Portaria GM/MS nº 971/2012, vigente de 15/5/2012 a 27/1/2016; 
Responsáveis: Drogafarma/Drogaria Droga Farma Ltda. e Sr. Elder dos Reis Correa, sócio administrador desde 24/7/2012; 
Conduta: realizar a dispensação de medicamentos em nome de pessoas falecidas;
Evidência: Constatação 469423 do Relatório de Auditoria nº 16295 do Denasus (peça 5, p. 11-12) ;
c)	Ocorrência 3: não apresentação de cópia do cupom fiscal, cupom vinculado e/ou receitas médicas solicitados;
Dispositivos violados: arts. 21, 22, 23, 39 e 40 da Portaria GM/MS nº 971/2012, vigente de 15/5/2012 a 27/1/2016; 
Responsáveis: Drogafarma/Drogaria Droga Farma Ltda. e Sr. Elder dos Reis Correa, sócio administrador desde 24/7/2012; 
Conduta: não apresentar as cópias do cupom fiscal, cupom vinculado e/ou receitas médicas solicitados, os quais servem para atestar a legalidade das dispensações realizadas;
Evidência: Constatação 469417 do Relatório de Auditoria nº 16295 do Denasus (peça 5, p. 9-11) ;
d)	Ocorrência 4: apresentação de cupom fiscal, cupom vinculado e/ou receitas médicas com irregularidades;
Dispositivos violados: art. 40 da Portaria GM/MS nº 971/2012, vigente de 15/5/2012 a 27/1/2016; 
Responsáveis: Drogafarma/Drogaria Droga Farma Ltda. e Sr. Elder dos Reis Correa, sócio administrador desde 24/7/2012; 
Conduta: apresentar cupom fiscal, cupom vinculado e/ou receitas médicas com irregularidades e/ou realizar registro de dispensação de medicamentos de forma divergente ao constante desses documentos;
Evidência: Constatação 469419 do Relatório de Auditoria nº 16295 do Denasus (peça 5, p. 8-9) .
Responsabilização da Pessoa Física dos Sócios e Dirigentes dos Estabelecimentos Comerciais e Individualização das Condutas
29.	Devido ao caráter convenial conferido à relação entre o poder público e o particular no âmbito do Programa Farmácia Popular do Brasil, conforme claramente explicitado nas Portarias que o regem, a jurisprudência do TCU tem se solidificado no sentido de que sejam responsabilizados, além da pessoa jurídica, também seus administradores, pessoalmente, a comprovar a regular aplicação dos recursos públicos desse programa submetidos às suas decisões. Nesse diapasão, acerca das irregularidades constatadas na execução do PFPB, julgados recentes do TCU, a exemplo dos Acórdãos 3796/2020-TCU-Primeira Câmara (Relator Ministro Vital do Rêgo) , 2395/2020-TCU-Primeira Câmara (Relator Ministro-Substituto Weder de Oliveira) , e 2386/2020-TCU-Primeira Câmara (Relator Ministro Augusto Sherman) , têm responsabilizado a pessoa jurídica da farmácia/drogaria credenciada em solidariedade com a pessoa física dos seus administradores, não pelo instituto da desconsideração da personalidade jurídica, mas pela obrigação de prestar contas decorrente da natureza convenial da relação jurídica estabelecida. 
30.	Sobre o assunto é claro o voto condutor do Acórdão 5259/2018-TCU-Primeira Câmara, (Relator Ministro Vital do Rêgo) :
Com relação à matéria de fato, como bem ressaltou o MPTCU, a norma que instituiu o PFPB (art. 2º, inciso II, da Portaria 184/2011, sucedido pelo art. 2º, inciso II, Portaria 111/2016) atribuiu ao programa, expressamente, a natureza de convênio, por meio do qual é outorgado ao particular (farmácia ou drogaria integrante da rede privada) a gestão de recursos públicos. Assim, ao assumir voluntariamente o múnus público de gestão de recursos do PFPB, o particular se submete à obrigação de prestar contas, conforme disposto no artigo 70, parágrafo único, da Constituição, e, eventual responsabilização em caso de mau uso dos recursos geridos, consoante dispõe o artigo 71, inciso II, da CF/1988.
Nesse contexto, compartilho o entendimento do MPTCU, no sentido de que, ao se considerar a gestão de recursos públicos no âmbito de uma pessoa jurídica de direito privado, as decisões das pessoas naturais administradoras dessa pessoa jurídica determinam a destinação a ser dada àqueles recursos públicos. Isso faz com que, além da pessoa jurídica, também seus administradores sejam obrigados, pessoalmente, a comprovar a regular aplicação dos recursos públicos submetidos às suas decisões, a exemplo do que deliberou esta Corte no Acórdão 8969/2016-TCU-Segunda Câmara (Relator Ministro Raimundo Carreiro) .
31.	Dessa forma, nos casos em que o estabelecimento comercial farmacêutico é uma sociedade limitada (Ltda.) , devem ser chamados aos autos a pessoa jurídica em solidariedade com as pessoas físicas dos sócios administradores, com suas responsabilidades restritas aos períodos de administração. 
32.	O caso concreto tratado nesta TCE envolve o estabelecimento comercial Drogafarma/Drogaria Droga Farma Ltda. (CNPJ 10.601.751/0001-17) , constituído sob a natureza jurídica de sociedade limitada, devendo assim serem responsabilizados também os seus sócios administradores constantes do quadro societário à época das ocorrências, conforme se verifica no Contrato Social e alterações (peça 11) , tratando-se, no caso em tela, apenas do Sr. Elder dos Reis Correa (CPF XXX.557.421-XX) , sócio administrador desde 24/7/2012. 
33.	Considerando os ilícitos acima identificados, a imputação de responsabilidade atende aos pressupostos estabelecidos na jurisprudência desta Corte de Contas. Com efeito, há elementos para individualizar as condutas, o nexo de causalidade entre estas e as irregularidades geradoras do dano e está caracterizada a atuação, no mínimo culposa, dos responsáveis, conforme resumido na matriz de responsabilização anexa a esta instrução e demonstrado na descrição das ocorrências listadas no tópico retro "Caracterização das irregularidades geradoras do dano ao erário".
34.	Encontram-se, dessa forma, elementos probatórios nos autos que autorizam a responsabilização do estabelecimento comercial Drogafarma/Drogaria Droga Farma Ltda. e do Sr. Elder dos Reis Correa, na condição de sócio administrador. 
35.	Na seara do Direito Financeiro, é cediço que cabe ao responsável demonstrar, por meio da documentação exigida nos normativos do PFPB, a boa e regular aplicação dos recursos públicos federais geridos no âmbito do referido programa, ainda que tais recursos financeiros lhes tenham sido repassados posteriormente à dispensação dos medicamentos, pois fora feito com base nas informações prestadas pelo estabelecimento comercial farmacêutico à luz das exigências previamente estabelecidas e aceitas pelo ente privado. 
36.	Cabia às pessoas aqui responsabilizadas comprovar, por meio de documentos hábeis (notas fiscais de entrada, receitas médicas, cupons vinculados, cupons fiscais etc.) , que as dispensações de medicamentos respeitaram os normativos do programa.
Citações
37.	Em cumprimento ao Despacho do Secretário da Secex-TCE (peça 48) , foi promovida a citação dos responsáveis por meio dos seguintes expedientes:
	Natureza
	Comunicação
	Data de expedição
	Peça
	Destinatário
	Origem do endereço
	Data da ciência ou motivo da devolução
	Peça da ciência

	Citação
	Ofício 17890/2022-Seproc
	13/05/2022
	52
	Elder dos Reis Correa
	Receita Federal
	19/05/2022
	53

	Citação
	Ofício 17891/2022-Seproc
	13/05/2022
	51
	Drogaria Droga Farma Ltda
	Receita Federal
	19/05/2022
	54

Da validade das notificações:
38.		Preliminarmente, cumpre tecer breves considerações sobre a forma como são realizadas as comunicações processuais no TCU. A esse respeito, destacam-se o art. 179, do Regimento Interno do TCU (Resolução 155, de 4/12/2002) e o art. 4º, inciso III, § 1º, da Resolução TCU 170, de 30 de junho de 2004, in verbis:
Art. 179. A citação, a audiência ou a notificação, bem como a comunicação de diligência, farse-ão:
I - mediante ciência da parte, efetivada por servidor designado, por meio eletrônico, fac-símile, telegrama ou qualquer outra forma, desde que fique confirmada inequivocamente a entrega da comunicação ao destinatário;
II - mediante carta registrada, com aviso de recebimento que comprove a entrega no endereço do destinatário;
III - por edital publicado no Diário Oficial da União, quando o seu destinatário não for localizado
 (...) 
Art. 3º As comunicações serão dirigidas ao responsável, ou ao interessado, ou ao dirigente de órgão ou entidade, ou ao representante legal ou ao procurador constituído nos autos, com poderes expressos no mandato para esse fim, por meio de:
I - correio eletrônico, fac-símile ou telegrama;
II - servidor designado;
III - carta registrada, com aviso de recebimento;
IV - edital publicado no Diário Oficial da União, quando o seu destinatário não for localizado, nas hipóteses em que seja necessário o exercício de defesa.
Art. 4º. Consideram-se entregues as comunicações:
I - efetivadas conforme disposto nos incisos I e II do artigo anterior, mediante confirmação da ciência do destinatário;
II - realizadas na forma prevista no inciso III do artigo anterior, com o retorno do aviso de recebimento, entregue comprovadamente no endereço do destinatário;
III - na data de publicação do edital no Diário Oficial da União, quando realizadas na forma prevista no inciso IV do artigo anterior.
§ 1º O endereço do destinatário deverá ser previamente confirmado mediante consulta aos sistemas disponíveis ao Tribunal ou a outros meios de informação, a qual deverá ser juntada ao respectivo processo.
 (...) 
39.		Bem se vê, portanto, que a validade da citação via postal não depende de que o aviso de recebimento seja assinado pelo próprio destinatário da comunicação, o que dispensa, no caso em tela, a entrega do AR em "mãos próprias". A exigência da norma é no sentido de o Tribunal verificar se a correspondência foi entregue no endereço correto, residindo aqui a necessidade de certeza inequívoca. 
40.		Não é outra a orientação da jurisprudência do TCU, conforme se verifica dos julgados a seguir transcritos:
São válidas as comunicações processuais entregues, mediante carta registrada, no endereço correto do responsável, não havendo necessidade de que o recebimento seja feito por ele próprio (Acórdão 3648/2013-TCU-Segunda Câmara, Relator Ministro JOSÉ JORGE) ;
É prescindível a entrega pessoal das comunicações pelo TCU, razão pela qual não há necessidade de que o aviso de recebimento seja assinado pelo próprio destinatário. Entregandose a correspondência no endereço correto do destinatário, presume-se o recebimento da citação. (Acórdão 1019/2008-TCU-Plenário, Relator Ministro BENJAMIN ZYMLER) ;
As comunicações do TCU, inclusive as citações, deverão ser realizadas mediante Aviso de Recebimento - AR, via Empresa Brasileira de Correios e Telégrafos, bastando para sua validade que se demonstre que a correspondência foi entregue no endereço correto. (Acórdão 1526/2007-TCU-Plenário, Relator Ministro AROLDO CEDRAZ) .
41.	A validade do critério de comunicação processual do TCU foi referendada pelo Supremo Tribunal Federal, nos termos do julgamento do MS-AgR 25.816/DF, por meio do qual se afirmou a desnecessidade da ciência pessoal do interessado, entendendo-se suficiente a comprovação da entrega do "AR" no endereço do destinatário:
Ementa: agravo regimental. Mandado de segurança. Desnecessidade de intimação pessoal das decisões do tribunal de contas da união. art. 179 do regimento interno do TCU. Intimação do ato impugnado por carta registrada, iniciado o prazo do art. 18 da lei nº 1.533/51 da data constante do aviso de recebimento. Decadência reconhecida. Agravo improvido.
O envio de carta registrada com aviso de recebimento está expressamente enumerado entre os meios de comunicação de que dispõe o Tribunal de Contas da União para proceder às suas intimações.
O inciso II do art. 179 do Regimento Interno do TCU é claro ao exigir apenas a comprovação da entrega no endereço do destinatário, bastando o aviso de recebimento simples. 
42.	No caso vertente, a citação dos responsáveis se deu em endereços provenientes da base de dados da Receita Federal, em sistema custodiado pelo TCU, conforme pesquisa de endereço constante das peças 49 e 50. A entrega dos ofícios citatórios nesses endereços restou comprovada, conforme avisos de recebimento constantes das peças 53 e 54. 
Da revelia dos responsáveis
43.		Transcorrido o prazo regimental fixado e mantendo-se inertes os aludidos responsáveis, impõe-se que sejam considerados revéis, dando-se prosseguimento ao processo, de acordo com o art. 12, § 3º, da Lei 8.443/1992.
44.	Nos processos do TCU, a revelia não leva à presunção de que seriam verdadeiras todas as imputações levantadas contra os responsáveis, diferentemente do que ocorre no processo civil, em que a revelia do réu opera a presunção da verdade dos fatos narrados pelo autor (Acórdão 1009/2018-TCU-Plenário, Relator Ministro Bruno Dantas; 2369/2013-TCU-Plenário, Relator Ministro Benjamin Zymler; e 2449/2013-TCU-Plenário, Relator Ministro Benjamin Zymler) . Dessa forma, a avaliação da responsabilidade do agente não pode prescindir da prova existente no processo ou para ele carreada. 
9.	Ao não apresentar sua defesa, os responsáveis deixaram de produzir prova da regular aplicação dos recursos sob sua responsabilidade, em afronta às normas que impõem aos gestores públicos a obrigação legal de, sempre que demandados pelos órgãos de controle, apresentar os documentos que demonstrem a correta utilização das verbas públicas, a exemplo do contido no art. 93 do Decreto-Lei 200/1967: "Quem quer que utilize dinheiros públicos terá de justificar seu bom e regular emprego na conformidade das leis, regulamentos e normas emanadas das autoridades administrativas competentes." 
10.	Mesmo as alegações de defesa não sendo apresentadas, considerando o princípio da verdade real que rege esta Corte, procurou-se buscar, em manifestações dos responsáveis na fase interna desta Tomada de Contas Especial, se havia algum argumento que pudesse ser aproveitado a seu favor. Entretanto, as justificativas apresentadas já foram analisadas, conforme Relatório de Auditoria nº 16295 (peça 5) .
45.	Em se tratando de processo em que as partes interessadas não se manifestaram acerca das irregularidades imputadas, não há elementos para que se possa efetivamente aferir e reconhecer a ocorrência de boa-fé na conduta dos responsáveis, podendo este Tribunal, desde logo, proferir o julgamento de mérito pela irregularidade das contas, conforme os termos dos §§ 2º e 6º do art. 202 do Regimento Interno do TCU. (Acórdão 2064/2011-TCU-Primeira Câmara, Relator Ministro Ubiratan Aguiar; 6.182/2011-TCU-Primeira Câmara, Relator Ministro-Substituto Weder de Oliveira; 4.072/2010-TCU-Primeira Câmara, Relator Ministro Valmir Campelo; 1.189/2009-TCU-Primeira Câmara, Relator Ministro-Substituto Marcos Bemquerer; 731/2008-TCU-Plenário, Relator Ministro Aroldo Cedraz) .
46.	Dessa forma, os responsáveis Drogafarma/Drogaria Droga Farma Ltda. e Elder dos Reis Correa devem ser considerados revéis, nos termos do art. 12, §3º, da Lei 8.443/1992, devendo suas contas serem julgadas irregulares, condenando-os solidariamente ao débito apurado e aplicando-lhes a multa prevista no art. 57 da Lei 8.443/1992.
Culpabilidade
47.	No âmbito do TCU, é considerado de boa-fé o responsável que, embora tenha concorrido para o dano ao erário ou outra irregularidade, seguiu as normas pertinentes, os preceitos e os princípios do direito. A análise, portanto, é feita sob o ponto de vista objetivo, sem que seja necessária a comprovação de má-fé (dolo) , mas apenas da ausência de boa-fé objetiva (Acórdão 7936/2018-TCU-Segunda Câmara, Relator Ministro-Substituto Augusto Sherman) .
48.	Dessa forma, não é possível atestar a boa-fé dos responsáveis, já que o dano decorreu justamente do descumprimento das normas e princípios do Programa Farmácia Popular do Brasil - PFPB. É possível afirmar que os responsáveis tinham consciência da ilicitude dos atos, haja vista terem assinado termo de adesão no qual requereram a habilitação nas condições estabelecidas pela Portaria que rege o Programa, da qual declararam expressamente estarem cientes de todo o conteúdo e exigências, as quais aceitaram e se comprometeram a cumprir.
Verificação do Prazo de Prescrição da Pretensão Punitiva
49.	Observa-se não ter ocorrido a prescrição da pretensão punitiva por parte do TCU, que, nos termos do entendimento firmado no Acórdão 1441/2016-TCU-Plenário (Relator Ministro Benjamin Zymler) , subordina-se ao prazo geral de prescrição indicado no art. 205 do Código Civil, qual seja, dez anos, contados a partir da data de ocorrência da irregularidade sancionada, nos termos do art. 189 do Código Civil. As irregularidades discutidas nesta TCE ocorreram nos exercícios de 2014 a 2015, bem como houve interrupção do prazo prescricional, em 29/4/2022, em função do ato que determinou as citações (peça 48) , portanto há menos de 10 anos, não restando caracterizada a prescrição da pretensão punitiva.
CONCLUSÃO
50.		Em face da análise promovida na seção "Exame Técnico", verifica-se que os responsáveis Drogafarma/Drogaria Droga Farma Ltda. e Elder dos Reis Correa não lograram comprovar a boa e regular aplicação dos recursos e, instados a se manifestar, optaram pelo silêncio, configurando a revelia, nos termos do §3º, do art. 12, da Lei 8.443/1992. Ademais, inexistem nos autos elementos que demonstrem a boa-fé dos responsáveis ou a ocorrência de outras excludentes de culpabilidade.
51.	Vale ressaltar que a jurisprudência pacífica nesta Corte é no sentido da imprescritibilidade das ações de ressarcimento ao erário (Súmula TCU 282) . Dessa forma, identificado dano ao erário, devese instaurar e julgar o processo de tomada de contas especial para responsabilizar seus agentes causadores, respeitando o direito ao contraditório e à ampla defesa, independentemente de quando ocorreram os atos impugnados.
52.	Verifica-se também que não houve a prescrição da pretensão punitiva, conforme análise realizada na seção "Verificação do Prazo de Prescrição da Pretensão Punitiva".
53.		Tendo em vista que não constam dos autos elementos que permitam reconhecer a boa-fé dos responsáveis, sugere-se que as suas contas sejam julgadas irregulares, nos termos do art. 202, § 6º, do Regimento Interno do TCU, com a imputação do débito atualizado monetariamente e acrescido de juros de mora, nos termos do art. 202, §1º do Regimento Interno do TCU, descontado o valor eventualmente recolhido, com a aplicação da multa prevista no art. 57 da Lei 8.443/1992.
PROPOSTA DE ENCAMINHAMENTO
54.		Diante do exposto, submetem-se os autos à consideração superior, propondo:
a)	considerar revéis, para todos os efeitos, o estabelecimento comercial Drogafarma/Drogaria Droga Farma Ltda. (CNPJ 10.601.751/0001-17) e o Sr. Elder dos Reis Correa (CPF XXX.557.421-XX) , dando-se prosseguimento ao processo, nos termos do art. 12, § 3º, da Lei 8.443/1992 c/c o art. 202, § 8º, do RI/TCU;
b)	com fundamento nos arts. 1º, inciso I, 16, inciso III, alíneas "b" e "c" da Lei 8.443/1992 c/c os arts. 19 e 23, inciso III, da mesma Lei, e com arts. 1º, inciso I, 209, inciso II e III, 210 e 214, inciso III, do Regimento Interno, que sejam julgadas irregulares as contas do estabelecimento comercial Drogafarma/Drogaria Droga Farma Ltda. (CNPJ 10.601.751/0001-17) e do Sr. Elder dos Reis Correa (CPF XXX.557.421-XX) , e condená-los, solidariamente, ao pagamento das quantias a seguir especificadas, com a fixação do prazo de quinze dias, a contar das notificações, para comprovarem, perante o Tribunal (art. 214, inciso III, alínea "a", do Regimento Interno) , o recolhimento das dívidas aos cofres do Fundo Nacional de Saúde, atualizadas monetariamente e acrescidas dos juros de mora, calculados a partir das datas discriminadas, até a data dos recolhimentos, na forma prevista na legislação em vigor, abatendo-se, na oportunidade, os valores já ressarcidos:
	DATA DA OCORRÊNCIA
	VALOR ORIGINAL
 (R$) 
	D/C

	16/04/2014
	2,40
	D

	16/04/2014
	13,77
	D

	12/05/2014
	13,77
	D

	12/05/2014
	12,00
	D

	12/05/2014
	40,80
	D

	30/05/2014
	38,40
	D

	31/07/2014
	53,10
	D

	01/10/2014
	97,20
	D

	02/10/2014
	54,77
	D

	03/11/2014
	53,10
	D

	03/11/2014
	549,90
	D

	28/11/2014
	3.172,50
	D

	DATA DA OCORRÊNCIA
	VALOR ORIGINAL
 (R$) 
	D/C

	14/01/2015
	51,60
	D

	14/01/2015
	12,40
	D

	14/01/2015
	5.271,42
	D

	14/01/2015
	26,73
	D

	14/01/2015
	22,80
	D

	09/02/2015
	54,00
	D

	09/02/2015
	16.694,40
	D

	09/02/2015
	79,20
	D

	09/02/2015
	106,92
	D

	09/02/2015
	23,57
	D

	03/03/2015
	969,90
	D

	03/03/2015
	603,94
	D

	03/03/2015
	17.397,60
	D

	03/03/2015
	11,17
	D

	03/03/2015
	91,50
	D

	02/04/2015
	1.051,50
	D

	02/04/2015
	369,36
	D

	02/04/2015
	15.128,40
	D

	02/04/2015
	3.715,47
	D

	02/04/2015
	13,77
	D

	05/05/2015
	969,60
	D

	05/05/2015
	3.768,93
	D

	05/05/2015
	12.391,80
	D

	05/05/2015
	416,34
	D

	12/06/2015
	250,80
	D

	12/06/2015
	23.069,40
	D

	12/06/2015
	19,20
	D

	15/06/2015
	381,20
	D

	15/06/2015
	13,77
	D

	15/06/2015
	5.827,14
	D

	03/07/2015
	5.599,80
	D

	06/07/2015
	1.389,96
	D

c)	aplicar ao estabelecimento comercial Drogafarma/Drogaria Droga Farma Ltda. (CNPJ 10.601.751/0001-17) e ao Sr. Elder dos Reis Correa (CPF XXX.557.421-XX) , individualmente, a multa prevista no art. 57 da Lei 8.443/1992 c/c o art. 267 do Regimento Interno, com a fixação do prazo de quinze dias, a contar das notificações, para comprovarem, perante o Tribunal (art. 214, inciso III, alínea "a", do Regimento Interno) , o recolhimento das dívidas aos cofres do Tesouro Nacional, atualizadas monetariamente desde a data do Acórdão até a dos efetivos recolhimentos, se forem pagas após o vencimento, na forma da legislação em vigor;
d)	autorizar, desde logo, nos termos do art. 28, inciso II, da Lei 8.443/1992, a cobrança judicial das dívidas, caso não atendidas as notificações;
e)	autorizar, desde logo, com fundamento no art. 26, da Lei 8.443/1992 c/c o art. 217, do Regimento Interno do TCU, caso seja do interesse dos responsáveis, o parcelamento das dívidas em até 36 parcelas, incidindo, sobre cada uma, os encargos legais devidos, sem prejuízo de alertá-los de que, caso optem por essa forma de pagamento, a falta de comprovação do recolhimento de qualquer parcela implicará o vencimento antecipado do saldo devedor, nos termos do art. 26, parágrafo único, e 59, da Lei 8.443/1992 c/c o art. 217, § 2º, do Regimento Interno do TCU;
f)	enviar cópia do Acórdão que vier a ser prolatado à Procuradoria da República no Estado do Mato Grosso, nos termos do § 3º do art. 16 da Lei 8.443/1992, c/c o § 7º do art. 209 do Regimento Interno do TCU, para adoção das medidas cabíveis, e ao Fundo Nacional de Saúde e aos responsáveis, para ciência, e informar-lhes que a deliberação, acompanhada do Relatório e do Voto que a fundamenta, está disponível para a consulta no endereço www.tcu.gov.br/acordaos, além de esclarecer que, caso requerido, o TCU poderá fornecer sem custos as correspondentes cópias, de forma impressa;
g)	 informar à Procuradoria da República no Estado do Mato Grosso que, nos termos do parágrafo único do art. 62 da Resolução TCU 259/2014, os procuradores e membros do Ministério Público credenciados nesta Corte podem acessar os presentes autos de forma eletrônica e automática, ressalvados apenas os casos de eventuais peças classificadas como sigilosas, as quais requerem solicitação formal.
É o relatório.

não há

Procurador Sergio Ricardo Costa Caribé.

TOMADA DE CONTAS ESPECIAL. PROGRAMA FARMÁCIA POPULAR. APLICAÇÃO IRREGULAR DE RECURSOS DO SISTEMA ÚNICO DE SAÚDE. DISPENSAÇÃO DE MEDICAMENTOS SEM COMPROVAÇÃO DE PRÉVIA AQUISIÇÃO MEDIANTE NOTA FISCAL. DESCONFORMIDADES QUANTO A AUSÊNCIAS DE RECEITAS MÉDICAS E CUPONS. DISPENSAÇÃO A PESSOAS FALECIDAS. CITAÇÃO. REVELIA. IRREGULARIDADE. DÉBITO. MULTA. CIÊNCIA.

TOMADA DE CONTAS ESPECIAL (TCE)

Secretaria de Controle Externo de Tomada de Contas Especial (SecexTCE).

Registro, preliminarmente, que atuo neste feito por força da Portaria-TCU nº 73, de 7 de outubro de 2022, em substituição ao Ministro Walton Alencar Rodrigues.
Trata-se de tomada de contas especial instaurada pelo Fundo Nacional de Saúde (FNS) , em desfavor de Drogafarma/Drogaria Droga Farma Ltda., solidariamente com Elder dos Reis Correa, sócio administrador, em razão da aplicação irregular de recursos do Sistema Único de Saúde (SUS) no âmbito do Programa Farmácia Popular do Brasil - Aqui Tem Farmácia Popular (PFPB) , no período de 16/4/2014 a 6/7/2015, o que teria ocasionado um prejuízo de R$ 119.895,30, em valores históricos, aos cofres do FNS.
De acordo com o Relatório de Auditoria 16.295 do Departamento de Auditoria do Sistema Único de Saúde (Denasus) , às peças 2 a 6, foram identificados os seguintes indícios de irregularidades na operacionalização do Programa Farmácia Popular do Brasil pela empresa Drogafarma/Drogaria Droga Farma Ltda., em afronta aos artigos 21, 22, 23, 39 e 40 da Portaria GM/MS  971/2012, vigente à época:
a) registro de venda (dispensação) de medicamentos sem notas fiscais que comprovem a aquisição;
b) registro de dispensação de medicamentos e correlatos em nome de pessoas falecidas;
c) não-apresentação de cópia do cupom fiscal, cupom vinculado e/ou receitas médicas solicitados;
d) apresentação de cupom fiscal, cupom vinculado e/ou receitas médicas com irregularidades.
	Na fase interna desta TCE foi promovida a regular notificação dos responsáveis (peças 16 a 21) , contudo, estes não lograram afastar as irregularidades apontadas.  
 Por sua vez, o tomador de contas concluiu pela responsabilização do estabelecimento comercial Drogafarma/Drogaria Droga Farma Ltda., solidariamente com Elder dos Reis Correa, quantificando-se o débito no valor de R$ 176.761,29, atualizado em 10/3/2021 (peça 37) .
	Na fase externa, a SecexTCE procedeu a devida citação dos responsáveis (peças 51 a 54) , os quais não compareceram aos autos para apresentar defesa ou recolher o débito em alcance, restando caracterizada a revelia, de acordo com o art. 12, § 3º, da Lei 8.443/1992.
A Secretaria de Controle Externo de Tomada de Contas Especial (SecexTCE) e o Parquet propõem considerar revéis os responsáveis, condená-los ao ressarcimento de dano ao Erário e ao pagamento de multa, com fundamento no art. 57 da Lei 8.443/1992.
Feito esse breve resumo, passo a decidir.
Acolho os pareceres emitidos nos autos como razões de decidir, sem prejuízo das considerações que faço a seguir.
Ressalto, inicialmente, que o Programa Farmácia Popular do Brasil tem por propósito garantir o acesso da população mais carente a medicamentos considerados essenciais, seja por intermédio de rede própria de farmácias populares, em parceria com estados, Distrito Federal e municípios, seja por meio de convênios firmados com a rede privada de farmácias e drogarias pela vertente denominada "Aqui Tem Farmácia Popular".
Portanto, a participação se dá por meio de adesão voluntária, de forma que as farmácias e drogarias que decidirem se credenciar se obrigam a atender rigorosamente aos critérios previstos nas portarias que regulamentam o funcionamento do programa.
Como parte das regras operacionais, a credenciada deve, no momento da venda do medicamento, acessar o sistema eletrônico de autorização do Ministério da Saúde e inserir, dentre outros dados, nome do paciente, número de CPF, nome do medicamento prescrito, quantidade prescrita, CRM do médico, data de expedição da receita e código de barras EAN (European Article Number) do medicamento que será dispensado.
Além disso, para comprovar que a venda efetivamente ocorreu, deve haver notas fiscais que comprovem a existência prévia, em estoque, dos medicamentos vendidos, devendo estas apresentarem o mesmo código EAN informado no sistema autorizador do Ministério da Saúde.
Isso posto, não foram apresentados, nestes autos, elementos capazes de demonstrar prévia aquisição dos medicamentos dispensados à conta do Programa Farmácia Popular do Brasil, ao arrepio do artigo 23, §§ 2º e 3º, c/c o artigo 39 da Portaria 971/GM/MS, de 15/5/2012, vigente até 27/1/2016.
Demais disso, também não foi elidida a violação de condições básicas de verificação da legitimidade e legalidade das despesas, dadas as irregularidades verificadas na dispensação de medicamentos relacionadas a cupons e receitas médicas e a pessoas falecidas.
Verificada a ausência de boa-fé, desde logo, considero revéis Drogafarma/Drogaria Droga Farma Ltda. e Elder dos Reis Correa, julgo irregulares as contas dos responsáveis, condenando-os a ressarcirem a integralidade do dano ao Fundo Nacional de Saúde e lhes aplico sanção pecuniária proporcional ao débito, com fulcro nos artigos 1º, inciso I, 12, § 3º, 16, inciso III, alíneas "b" e "c", 19, caput, e 23, inciso III, 57 da Lei 8.443/1992. 
Deixo de autorizar o parcelamento antecipado do pagamento das dívidas, devendo o responsável requerê-lo em vista de justificada impossibilidade de quitar o débito no termo fixado por lei.
Desde logo, autorizo a cobrança judicial das dívidas, caso não atendidas as notificações e dou ciência ao Ministério Público Federal para ajuizamento das ações que entender cabíveis, nos termos do artigo 16, § 3º, e 28, inciso II, da Lei 8.443/1992.
Feitas essas considerações, voto por que o Tribunal acolha a minuta de acórdão que ora submeto à deliberação do colegiado.
TCU, Sala das Sessões, em 11 de outubro de 2022.
Ministro-Substituto Marcos Bemquerer Costa 
Relator